臺灣新竹地方法院刑事判決　　　　　　　　　　　　　九十二年度訴字第三四二號
　　公　訴　人　臺灣新竹地方法院檢察署檢察官
　　被　　　告　甲○○
　　選任辯護人　許美麗律師
　　　　　　　　王彩又律師
　　　　　　　　李明仙律師
右被告因偽造有價證券等案件，經檢察官提起公訴（九十年度偵續字第九號），本院
判決如左：
    主      文
甲○○無罪。
    理      由
一、公訴意旨略以：被告甲○○與告訴人乙○○原為夫妻，告訴人乙○○於婚姻關係
    存續中，即民國八十年六月二十四日，填載以臺灣省合作金庫新竹支庫為付款人
    ，帳號二三八五二─一號，支票號碼0000000號，發票人為乙○○，受款
    人為被告甲○○，票面金額新臺幣（下同）三百萬元，惟未載發票年月日之無效
    支票一紙，並將該紙支票交付被告甲○○收執。嗣被告甲○○與告訴人乙○○二
    人，於八十五年六月二十六日，簽署離婚協議書兩願離婚，並向戶政機關為離婚
    登記，而其等所書立之離婚協議書內，並載明有六款之特別約定條款，其中第四
    款約定：「婚姻存續中，甲方所開立給乙方（指被告甲○○）的支票、本票、借
    據及永慶公司股權，乙方不得再提出任何追償，並放棄抗辯權。」。詎被告甲○
    ○明知有上開離婚協議書特別約定條款之存在，明知上開該紙支票為無效票據，
    且知其已因簽署上開離婚協議書後，致喪失對於該紙無效支票所表彰之票據以外
    債權，竟意圖供行使之用，於八十七年十二月四日，在不詳處所，擅自於該紙無
    效支票發票日期欄內，以印戳填載發票日為中華民國八十七年十二月四日，據以
    偽造成支票應記載事項完備之有效支票，旋於同日，持往臺灣省合作金庫新竹支
    庫提示付款。因認被告甲○○涉有刑法第二百零一條第一項偽造有價證券罪嫌等
    語。
二、(一)按犯罪事實應依證據認定之，無證據不得認定犯罪事實。又不能證明被告犯罪
    者，應諭知無罪之判決。刑事訴訟法第一百五十四條第二項、第三百零一條第一
    項分別定有明文。(二)又事實之認定，應憑證據，如未能發現相當證據，或證據不
    足以證明，自不能以推測或擬制之方法，為裁判基礎。另按認定犯罪事實，所憑
    之證據，雖不以直接證據為限，間接證據亦包括在內，然無論直接或間接證據，
    其為訴訟上之證明，須於通常一般之人均不致於有所懷疑，而得確信其為真實之
    程度者，始得據之為有罪之認定，倘其證明尚未達此一程度，而有合理性懷疑之
    存在時，即無從為有罪之認定。最高法院四十年臺上字第八六號判例、七十六年
    臺上字第四九八六號判例可資參照。
三、公訴人認被告甲○○涉有偽造有價證券罪嫌，無非以：告訴人乙○○在偵查中之
    指述、支票、離婚協議書影本及被告甲○○對於有關取得支票之原因、支票發票
    日期確切完成時間反覆不一為主要論據。訊據被告固不否認持上開系爭支票提示
    付款之事實，惟辯稱：該紙支票上所載發票日期非其所為，而係告訴人於簽發交
    付時即已填載完成等語。經查，系爭支票除發票日外，有關支票上之受款人「甲
    ○○」、「禁止背書轉讓」、票據金額「3,000,000佰萬元整」、發票人「乙
    ○○」等記載，告訴人均自承係其所親寫，且親自蓋章，故本案之爭點在系爭支
    票之發票日為何人所填載，是否為被告所填載？及該填載有無偽造之情事？
(一)、查八十年五月間，告訴人乙○○同意將其持有之「永慶企業股份有限公司」之股
    份總數百分之二十轉讓予被告甲○○，此有臺灣新竹地方法院檢察署八十八年度
    偵字第七三九三號侵占等案卷內所附之八十年五月八日協議書、北區國稅局八十
    一年度證券交易稅繳款書、告訴人乙○○之供詞及證人黃燕龍之證言可資佐證。
(二)、次查，告訴人為保證股權移轉予被告所簽發之系爭支票供擔保，簽發票據當日（
    八十年六月二十四日）剛交付給被告時並未填載發票日期，被告收取後當場交還
    告訴人，並要求其填載發票日，適時告訴人手中拿有日戳章，告訴人隨意調轉日
    期而加蓋於支票上之過程，經被告在歷次偵訊之供詞：
    1.初於八十九年一月十七日檢察官訊問時供稱：「（問：為何會在八十年間開了
      一張八十七年十二月四日的支票？）答：他八十年間給我時就這樣了。」（見
      八十九年度偵字第七四號偵查卷第二十八頁）
    2.復於八十九年四月二十八日檢察官訊問時陳稱：「（問：支票日期是何時填的
      ？）答：告訴人給我時就這樣子的。」（見八十九年度偵字第七四號偵查卷第
      四十八頁）
    3.再於八十九年十一月十四日檢察官訊問時稱：「（問：在離婚協議約定：之前
      的支票不能再提示了，為何還提示？）答：是在八十六年間，他又要我出三百
      五十萬元清償貸款，取得明湖路房產，他開給我支票，並說如未將明湖路房子
      過戶給我就可以將支票提示」。（見八十九年度偵字第七四號偵查卷第一三一
      頁反面），則被告係就何以離婚後之八十七年十二月間仍提示系爭票據之理由
      ，並非回答簽發系爭票據之原因（見被告於九十年三月六日偵訊中之說明，見
      九十年度偵續字（一）第一宗第九號第十一至十三頁）。
    4.又於八十九年十一月十四日檢察官訊問時稱：「（問：尚有何補充？）答：支
      票他是在八十年間就給我了，沒有填日期，是因要給他時間籌錢：：。」（見
      八十九年度偵字第七四號偵查卷第一三二頁）於九十年三月六日之偵訊中被告
      已補充說明：「當時我看見沒有發票日，我退還給他：：我問為什麼要開那麼
      久，他說因為是一筆大數目，他需要一段時間去籌錢。」（見九十年度偵續字
      （一）第九號第十一至十三頁）。
    5.另於九十一年九月二十三日檢察官訊問時稱：「（問：本件合庫票面金額三百
      萬元的支票是誰提示付款？）答：是我。（問：何時？）答：八十七年底。（
      問：為何？）答：乙○○在八十六年初向我借三百萬元：：均係代為清償明湖
      路的房屋貸款。」（見九十年度偵續字（二）第二宗第四０頁）。
    綜上，1.及2.之供詞係就八十七年十二月四日之日期係何時、何人所填載；3.及
    4.說明離婚後之八十七年十二月間仍提示系爭票據之理由，並於九十年三月六日
    之偵訊中補充說明清楚，且具體主張取得票據之原因，足徵被告始終均主張系爭
    票據於八十年間告訴人交付票據時即係填載完成之有效票據。
(三)、再查，觀之告訴人乙○○所提出之藉以證明被告之偽造有價證券犯行之證據，僅
    有該張支票上以戳章所蓋上之日期與告訴人於發票人欄所親自手寫之簽名下所加
    註之日期為八十年，而據以推斷怎可能會有相距如此之久之發票日期，且被告與
    告訴人間之離婚協議約定中之前揭第四款特別約定條款，然就該條款之內容細譯
    之，並無法解出告訴人所稱之有授權終止表示之意，毋寧言僅有約定被告甲○○
    不得就告訴人於兩人之婚姻關係存續中所開立之有效票據，再持以向告訴人請求
    支付票據上所載之金額，否則何來追償之可言？是告訴人之授權被告完成支票應
    記載事項之發票日期之授權並未終止，且告訴人亦自陳該紙支票係其與被告婚姻
    關係存續中，應被告之要求所簽發以為擔保所用，既言「擔保」，則當有授權被
    告將該紙尚未填載發票日期之支票得以填上發票日期以為行使，否則何來擔保效
    用之可言，又衡情，豈有收受無效票據以為擔保之用者？再衡之被告與告訴人間
    原係夫妻關係，於八十五年六月二十六日協議離婚並登記後，仍時有來往關係複
    雜，並有多起民事、刑事訴訟對簿法庭，此有臺灣新竹地方法院檢察署八十八年
    度偵字第七三九三號起訴書、本院八十八年度易字第一一一八號刑事判決書、本
    院八十九年度竹簡字第四三一號民事判決、九十一年度簡上字第七三號民事判決
    、九十二年度再易字第一號民事判決、臺灣高等法院八十九年度上更（一）字第
    四三五號民事判決附卷可稽，實難認告訴人單一就被告偽造該張支票之指訴事實
    為真，而對被告遽以刑法上偽造有價證券罪加以相繩。末就被告並無自證無罪之
    義務，被告於本院九十三年八月十八日審理時，仍堅稱發票日期於告訴人首次交
    該張支票時是未記載，被告遂將該張支票退予告訴人，要求告訴人記載發票日期
    ，告訴人乃隨手拿起桌上戳章蓋上發票日期，惟當時情形除被告、告訴人二人在
    場外並無其他人在場，然告訴人之指訴亦不足以使本院形成被告有罪之毫無合理
    可疑之確切心證，是被告之犯行並無證據證明確已成立。
四、綜上，公訴人所舉證據不足證明被告有何偽造有價證券之犯行，此外，復查無其
    他積極證據足資證明被告涉有上開犯行，被告之犯罪尚屬不能證明，依前開說明
    ，應就被告甲○○為無罪判決之諭知。
據上論斷，應依刑事訴訟法第三百零一條第一項，判決如主文。
本案經檢察官詹昭書到庭執行職務
中　　　華　　　民　　　國　　九十三　　年　　　九　　　月　　　三　　　日
                                  臺灣新竹地方法院刑事第三庭
                                      審判長法  官  汪  銘  欽
                                            法  官  高  敏  俐
                                            法  官  林  秋  宜
右正本證明與原本無異。
如不服本判決，應於判決送達後十日內向本院提出上訴狀（應附繕本），上訴於臺灣
高等法院。
                                            書記官  鄭  明  枝
中　　　華　　　民　　　國　　九十三　　年　　　九　　　月　　　三　　　日
